臺灣高等法院高雄分院民事判決
110年度上易字第298號
上  訴  人  鄭世恩  

訴訟代理人  王瀚誼律師
            莊曜隸律師                      
被  上訴人  呂永泉  

訴訟代理人  黃致穎律師
上列當事人間請求侵權行為損害賠償事件，上訴人對於中華民國
110年10月29日臺灣橋頭地方法院110年度訴字第386號第一審判
決提起上訴，本院於111年2月23日言詞辯論終結，判決如下：
    主      文
原判決關於駁回上訴人後開第二項之訴部分，及訴訟費用負擔（
除確定部分外）之裁判均廢棄。
前開廢棄部分，被上訴人應再給付上訴人新臺幣伍拾貳萬陸仟壹
佰元，及其中肆拾捌萬柒仟參佰零肆元，自民國一一○年四月十
三日起；其餘參萬捌仟柒佰玖拾陸元自民國一一○年七月十九日
起，均至清償日止，按年息百分之五計算之利息。
其餘上訴駁回。
第一審（除確定部分外）、第二審訴訟費用由被上訴人負擔十分
之九，其餘由上訴人負擔。
    事實及理由
一、上訴人起訴主張：兩造為鄰居，素有嫌隙，上訴人於民國10
    9年2月26日晚間9時25分許，因不滿被上訴人踢自宅鐵門發
    出噪音，而與被上訴人發生口角，詎被上訴人懷恨在心，攜
    水果刀前往上訴人位高雄市○○區○○○街00號住處，持水果刀
    朝上訴人頭部、頸部、背部及腹部砍擊，並與上訴人互相拉
    扯（下稱系爭事件），致上訴人受有頭皮及頸部23公分、臉
    部17公分、軀幹20.5公分、右手2.5公分等多處穿刺傷口併
    左內頸靜脈破裂等傷害（以下合稱系爭傷害）。上訴人因系
    爭事件受有醫療費新臺幣（下同）53,714元、醫療用品費33
    ,190元、醫美整型費52,400元、不能工作之收入損失7,933
    元，及非財產上損失（精神慰撫金）100萬元，合計受損害1
    ,147,237元。爰依侵權行為之法律關係，提起本件訴訟等語
    。並於原審聲明：㈠被上訴人應給付上訴人1,147,237元，及
    自起訴狀繕本送達翌日起至清償日止，按年息5%計算之利息
    。㈡願供擔保，請准宣告假執行。
二、被上訴人則以：上訴人固因系爭事件受有系爭傷害，並受有
    不能工作損失7,933元，惟上訴人請求醫療用品費部分，未
    經載明品項，無從證明悉供上訴人使用，亦與系爭事件欠缺
    關聯性，非必要費用支出。上訴人請求之精神慰撫金亦有過
    高，應予酌減等語置辯。
三、原審判決命被上訴人給付上訴人614,047元本息，並駁回上
    訴人其餘之訴暨該部分假執行之聲請。上訴人就其敗訴之一
    部聲明不服，提起上訴，在本院聲明：㈠原判決關於駁回上
    訴人後開第2項之訴部分廢棄。㈡被上訴人應再給付上訴人53
    2,696元（含醫療用品費32,696元、精神慰撫金50萬元），
    及其中487,304元自110年4月13日起、其餘45,391元自110年
    7月19日起，均至清償日止，按年息5%計算之利息。被上訴
    人則聲明：上訴駁回（至於上訴人在原審其餘請求未據上訴
    而告確定，不在本院審理範圍內）。
四、兩造不爭執事項：
　㈠兩造為鄰居，雙方於109年2月26日晚間9時25分許在自宅門口
    發生口角，被上訴人復持水果刀砍傷上訴人，致生系爭事件
    ，上訴人則受有系爭傷害。
　㈡上訴人因購買「常健親水性敷料」所支出之費用500元，係屬
    必要費用。
　㈢上訴人為大學畢業之人，受僱於怡鴻企業社擔任CNC車床工程
    師；被上訴人為國中肄業之人，事發時無業，並無收入。
五、本件爭點為：㈠上訴人請求被上訴人再給付醫療用品費32,69
    6元是否均屬必要費用？㈡上訴人請求被上訴人再給付精神慰
    撫金50萬元，有無理由？茲將本院判斷分述如下：
  ㈠上訴人請求被上訴人再給付醫療用品費32,696元是否均屬必
    要費用？
　⒈按不法侵害他人之身體或健康者，對於被害人因此喪失或減
    少勞動能力或增加生活上之需要時，應負損害賠償責任。民
    法第193條第1項定有明文。又此條項所稱「增加生活上之需
    要」，係指被害以前無此需要，因為受侵害，始有支付此費
    用之需要而言，是以身體、健康被害，經延醫治療之醫療費
    用，固勿論矣，即因療傷期間為治療術後傷口及疤痕，使被
    害人回復被害前之原有樣貌，及在此期間為維持被害人如常
    生活所支出之費用，如確有必要，亦非不得請求賠償。
　⒉上訴人主張其因系爭傷害之術後傷口，及傷口癒合後在臉頰
    、頸部遺留之刀疤，致原有容貌受損，除須接受醫美整型外
    ，日常亦有使用如附表所示醫療用品及美容用品，以利傷口
    及疤痕修復，俾維持上訴人於治療刀疤期間日常活動，合計
    需費32,696元（見原審卷第69頁，本院卷第179頁）。被上
    訴人則否認前開費用係屬必要費用。查：
　⑴附表所示醫療用品及美容用品之品項內容，經本院函詢附表
    「說明」欄所示各該發票開立商店，查明上訴人購買之用品
    品項如附表「說明」欄所示，其中生理食鹽水、棉棒適於清
    潔疤痕及術後傷口使用；除疤凝膠、矽膠片及人工皮，則適
    於治療疤痕之用，有卷附雅典娜整形外科診所診斷證明書可
    稽（見原審卷第171頁），上訴人為清潔、護理疤痕而購買
    前述用品之費用，應屬必要費用支出。本院復斟酌一般人術
    後為減緩傷口組織紅腫、發炎或過敏反應，促進皮膚修復，
    通常有使用低敏性清潔產品、潤膚產品供日常護理使用之需
    求，故上訴人接受顏面、頸部及背部疤痕之除疤手術後，購
    買「潤膚泡泡浴露」、「舒特膚潤膚乳」等清潔、潤膚產品
    作為術後清潔、護理之用，尚屬合理，應認列為必要費用。
    至於附表編號2②、3②、19、25因查無商品名，難認與疤痕護
    理有關；編號1③、2②、24③、26③、27②、28③、29③等商品非
    供日常清潔、護理臉部、頸部表皮疤痕使用，均難認屬必要
    費用，均應扣除。而附表「說明」欄編號20、21、27③所示
    美容用品，則查無醫囑建議得在疤痕治療期間使用，自不因
    上訴人主觀之美感需求而認屬必要費用，亦應扣除。從而，
    上訴人支出附表所示費用中，性質上屬傷口及疤痕術後清潔
    護理所需必要費用者，如附表「本院核定」欄所示，合計26
    ,100元。
　⑵被上訴人雖辯稱：上訴人遺留之疤痕係屬傷口癒合過程中，
    因受其他因素而增生之疤痕，與被上訴人之行為無涉，況且
    上訴人自己延誤治療疤痕之黃金時間，致額外支出附表所示
    費用，其就損害之擴大亦有過失，應適用民法第217條規定
    ，減輕被上訴人之賠償金額云云。但查：
　　①上訴人因系爭事件遭被上訴人持刀砍傷，始生傷口術後疤
      痕之事實，兩造所不爭執，足見倘未發生系爭事件，上訴
      人當不至於受到系爭傷害，遑論因刀傷遺有疤痕而難以回
      復原有樣貌，堪認「被上訴人砍傷上訴人」之行為與「上
      訴人受刀傷遺有疤痕難癒」之結果間有相當因果關係，且
      不因上訴人接受治療而因果關係中斷。被上訴人雖辯稱：
      上訴人之傷口疤痕起因於醫師手術過程，或術後病患個人
      疏未妥善照顧（見原審卷第281頁）云云，固引用英文醫
      學文摘節本及奇美醫院發行之奇美醫訊報導以為論據（見
      原審卷第287、285頁），然而前開資料不過在說明疤痕形
      成之生理機轉，並不影響本件因果關係判斷之結果，被上
      訴人前開辯解為不足採。
　　②又上訴人於事發後陸續在高雄榮民總醫院（下稱高雄榮總
      ）、澄觀骨外診所、正祥復健科診所治療頸肩多處刀傷，
      直至109年8月10日在高雄榮總門診接受診療，右臉頰仍遺
      有疤痕增生，上訴人嗣於109年10月20日經醫師診療有接
      受除疤手術之必要，隨即於110年3月2日實施修疤手術等
      情，有高雄榮總診斷證明書及門診病歷紀錄、澄觀骨外科
      診所診斷證明書及醫療費收據、正祥復健科診所診斷證明
      書及醫療費收據、雅典娜整形外科診所病歷為憑（見附民
      卷第31頁，審訴卷第89、91頁，原審卷第227、101至111
      、263至279頁），可見上訴人為回復其受砍傷前之外觀原
      貌，始終積極治療，難認有何遲誤就醫致損害擴大情形。
      此外，被上訴人辯稱：本件尚不能排除上訴人因術後使用
      錯誤保養品，致生增生性疤痕（見原審卷第282頁）云云
      ，則未據舉證以實其說，難予採信。
　⑶被上訴人另辯稱：附表編號1至23所示費用均發生在110年3月
    2日上訴人接受除疤手術以前，顯與術後疤痕護理無關，不
    得採列必要費用云云。惟依高雄榮總病歷記載，上訴人事發
    後因系爭傷害在持續治療中，而有傷口清潔、護理之需求，
    已如前述（見原審卷第227頁至229頁），可見上訴人非待接
    受除疤手術後，始須清潔、護理傷口、疤痕，被上訴人前開
    辯解尚與前開事實有間，為不足採。
  ⒊從而，上訴人請求被上訴人再給付醫療用品費32,696元，其
    中在26,100元以內者，係屬必要費用，其請求為有理由，逾
    此範圍者，則非必要費用，其請求為無理由。
　㈡上訴人請求被上訴人再給付精神慰撫金50萬元，有無理由？
　⒈按不法侵害他人之身體、健康、名譽、自由、信用、隱私、
    貞操，或不法侵害其他人格法益而情節重大者，被害人雖非
    財產上之損害，亦得請求賠償相當之金額。民法第195條第1
    項前段定有明文。次按慰藉金之多寡，應斟酌雙方之身分、
    地位、資力與加害之程度及其他各種情形核定相當之數額。
    其金額是否相當，自應依實際加害情形與被害人所受之痛苦
    及雙方之身分、地位、經濟狀況等關係決定之。有最高法院
    85年度台上字第460號判決要旨足參。
　⒉上訴人因系爭事件致身體、健康遭被上訴人不法侵害之事實
    ，已如前述（見不爭執事項㈠），依前引規定及說明，上訴
    人就其因系爭事件所受精神上痛苦，自得請求被上訴人賠償
    相當之慰藉金。經查：
　⑴兩造之學經歷如不爭執事項㈢所示，而上訴人於事發時之工作
    收入為每月52,000元，其名下有汽車1部；被上訴人雖未陳
    報事發時之工作收入，惟其於108年間仍有利息收入，非無
    資力之人等情，有上訴人在職證明書、稅務電子閘門財產所
    得調件明細表在卷可稽（見審訴卷第51頁、審訴卷末證物袋
    ），本院審酌上情及系爭事件發生經過，並考量：被上訴人
    雖經長庚醫療財團法人高雄長庚紀念醫院（下稱高雄長庚醫
    院）精神鑑定結果認為，被上訴人之認知功能介於中度智能
    障礙邊緣智能水準，注意力不佳、衝動性高，且缺乏適宜之
    情緒因應技巧，具持續性憂鬱症之人格特質（見審訴卷第19
    頁），惟被上訴人因細故率爾持刀砍傷上訴人，且有多處穿
    刺傷位在上訴人之頭、臉及頸部等致命部位，其中頭皮及頸
    部傷口達23公分，臉部傷口達17公分，均屬要害，傷勢不輕
    ，顯見被上訴人行兇時對上訴人存在強烈惡意，上訴人當下
    所受恐懼痛苦甚深，被上訴人事後復以其受怪異思想及精神
    病症狀影響云云，飾詞矯辯（見審訴卷第17頁），對上訴人
    所受傷害未有絲毫同理心、同情心，參諸上訴人事發後之生
    理、情緒及行為反應，均明顯影響其工作、生活、人際情緒
    反應，有心理諮商摘要報告足佐（見審訴卷第93頁），及上
    訴人因與被上訴人係鄰居，事發後因備感被上訴人威脅，無
    奈始得遠赴基隆生活、工作，亦據上訴人陳明在卷，並有離
    職證明書為憑（見本院卷第271、213頁），可見上訴人之生
    活圈、工作及人際關係均因系爭事件深受影響，而上訴人之
    原有外貌因系爭事件遺有刀疤難癒，經上訴人四處奔波求治
    ，於109年10月25日接受除疤手術後，除於110年7月9日、11
    0年8月6日、110年11月12日、110年12月31日在門診接受藥
    物治療外，再於111年1月23日接受雷射治療，所需療程約1
    年半至2年，預估將來尚須支出治療費用197,000元。此外，
    上訴人因刀傷在左臉頰、右臉頰、左頸部遺留蟹足腫病灶，
    則另須接受放射治療等情，有上訴人原有樣貌照片、高雄榮
    總手術紀錄及門診病歷、長庚醫院皮膚科費用收據、頂尖醫
    美診所費用收據、天主教輔仁大學附設醫院整形外科費用收
    據、雅典娜整形外科診所出具之診斷證明書、台北法喬醫美
    診所出具之診斷證明書、振興醫療財團法人振興醫院出具之
    診斷證明書為憑（見附民卷第33至41頁，原審卷第131、227
    至229頁，本院卷第229、231、239、221、217、219頁），
    佐以上訴人截至本院言詞辯論之日止，其左、右臉頰及頸部
    仍遺有肉眼可見明顯刀疤，亦經上訴人當庭展現刀疤供合議
    庭法官親見無訛（見本院卷第270至271頁），益徵上訴人因
    刀疤遺害，難以回復原有樣貌，所受身心痛苦至鉅等一切情
    事，認上訴人請求被上訴人賠償精神慰撫金100萬元，尚屬
    適當，並無過高。
　⑵被上訴人雖辯稱兩造因系爭事件互相扭打成傷，上訴人非無
    可歸責原因云云。惟上訴人於事發時係為抵抗被上訴人揮砍
    行為，始與被上訴人發生拉扯，然而被上訴人仍接續持刀揮
    砍上訴人之事實，業據原法院刑事庭認定被上訴人觸犯殺人
    未遂罪無訛，有卷附原法院109年度訴字第144號判決足佐（
    見審訴卷第15頁），是以上訴人為防衛自身安全，拉扯被上
    訴人，不因而減輕被上訴人持刀施暴行於上訴人之惡性，無
    從據此酌減精神慰撫金額數。此外，被上訴人以：上訴人事
    發後之樣貌未與常人有異、上訴人事後所覓新工作不符本職
    學能，上訴人因此所生痛苦不能責令被上訴人賠償（見本院
    卷第271、283頁）云云置辯，核與前揭事實不符，無非事後
    卸責之辭，被上訴人求予酌減精神慰撫金為不可採。　
  ⒊從而，上訴人請求被上訴人賠償非財產上損害（精神慰撫金
    ）100萬元為有理由，是於扣除原審判命被上訴人給付之精
    神慰撫金50萬元後，被上訴人應再給付上訴人50萬元。　
六、綜上所述，上訴人依侵權行為之法律關係，請求被上訴人再
    給付醫療費26,100元及精神慰撫金50萬元，合計526,100元
    ，係屬有據。從而，上訴人請求被上訴人再給付526,100元
    ，及其中487,304元自110年4月13日起，其餘38,796元自110
    年7月19日起，均至清償日止，按年息5%計算之利息部分，
    為有理由，應予准許；逾此範圍之請求，為無理由，不應准
    許。原審就前開應准許部分，為上訴人敗訴之判決，尚有未
    洽，上訴論旨指摘原判決此部分不當，求予廢棄改判，為有
    理由，爰由本院廢棄改判如主文第二項所示。原審就前開不
    應准許部分，為上訴人敗訴之判決，並駁回其假執行之聲請
    ，於法並無不合，上訴意旨指摘原判決此部分不當，求予廢
    棄改判，為無理由，應駁回此部分上訴。
七、本件事證已臻明確，兩造其餘之攻擊或防禦方法及所用之證
    據，經本院斟酌後，認為均不足以影響本判決之結果，爰不
    逐一論列，附此敘明。
八、據上論結，本件上訴為一部有理由、一部無理由，依民事訴
    訟法第450條、第449條第1項、第79條，判決如主文。
中　　華　　民　　國　　111 　年　　3 　　月　　16　　日
                            民事第六庭
                                審判長法  官  魏式璧
                                      法  官  郭慧珊
                                      法  官  賴文姍
以上正本證明與原本無異。
本件不得上訴。
中　　華　　民　　國　　111 　年　　3 　　月　　16　　日
                                      書記官  許珈綺

附表
編號 日期 （年月日） 金額 （元） 本院核定 （元） 說明  1 109.02.27  1,946    1,402 ①見附民卷第59頁美德耐股份有限公司（下稱美德耐公司）發票。 ②上開發票總額為2,440元，經上訴人扣其中珠光面盆、量杯、高露潔護齒健旅行組、海綿牙刷有牙粉11包、大自費塑膠袋、潄口水、營養密碼益生菌等商品共494元後，僅請求1,946元。 ③前述上訴人請求項目中，口腔棉棒、抗菌濕巾、乾洗潔膚液、擦手巾等商品共544元，均未據上訴人舉證與傷口、疤痕護理相關，難認屬必要費用，應予扣除。其餘則與傷口、疤痕護理有關，係屬必要費用，應予准許。　　  2 109.03.01    434      315 ①見附民卷第61頁美德耐公司發票2張，結帳金額分別為407元、27元，共434元。 ②上開發票中商品編碼0000000為口腔棉棒；商品編號0000000、0000000則查無品名，有美德耐公司110年12月16日函文足佐（見本院卷第117、119頁），難認與傷口、疤痕護理相關，非屬必要費用，應予扣除。 ③上開發票中商品編碼0000000為沖洗棉棒，消費金額315元，有美德耐公司110年12月16日函文足佐（見本院卷第117、119頁），核與傷口、疤痕護理有關，屬必要費用，應予准許。　  3 109.03.02    300        0 ①見附民卷第61頁美德耐公司發票。 ②上開發票所載商品編碼0000000查無品名，有美德耐公司110年12月16日函文足佐（見本院卷第117、119頁），難認與傷口、疤痕護理相關，非屬必要費用，應予扣除。　  4 109.03.12  1,752    5,286 ①見附民卷第63頁杏一醫療用品股份有限公司（下稱杏一公司）發票。 ②上開發票所載商品均為倍舒痕凝膠，有杏一公司110年12月27日函在卷可稽（見本院卷第121至123頁），核與傷口、疤痕護理相關，均屬必要費用，應予准許。  5 109.03.25  1,752    6 109.04.26  1,782    7 109.05.27  1,782   12,171 ①見審訴卷第193至197頁杏一公司發票。 ②上開發票所載商品為倍舒痕凝膠、安適康雷寧晳卡疤、舒特膚潤膚乳、生理食鹽水、滅菌紗布、滅菌棉棒、親水性人工皮、多愛膚超薄貼巾、舒膚貼，核與傷口、疤痕清潔、護理相關，均屬必要費用，應予准許。  8 109.06.14  1,782    9 109.07.06  1,782    10 109.08.10  1,782    11 109.09.11  1,782    12 109.10.19  2,187    13 109.10.23    185    14 109.11.25    250    15 109.12.24    221    16 109.12.25    418    17 109.12.26    500     500 ①見審訴卷第199頁健爾康生活事業股份有限公司（下稱健爾康公司）發票。 ②上開發票所載商品為親水性敷料，經健爾康公司110年12月14日函覆在卷（見本院卷第111至111-1頁），且兩造不爭執為必要費用應予准許。  18 109.12.28     20      20 ①見審訴卷第197頁杏一公司發票。 ②上開發票所載商品為滅菌棉棒，核與傷口、疤痕清潔、護理相關，係屬必要費用，應予准許。　  19 110.01.08     72       0 ①見審訴卷第199頁長春藥局發票。 ②經本院於110年12月10日向長春藥局函詢發票所載商品編碼品名，未獲長春藥局回覆（見本院卷第127頁），上訴人未舉證明係何物品，應予扣除。  20 110.01.13    742        0 ①見審訴卷第203頁寶雅公司發票。 ②上開發票所載商品為粉底、眼影刷、深海藍藻、化妝棉，難認屬必要費用，應予扣除。  21 110.01.19  3,050       0 ①見審訴卷第201頁純美百貨行發票。 ②上開發票所載商品為化妝品一批，難認屬必要費用，應予扣除。  22 110.01.27     20      20 ①見審訴卷第197頁杏一公司發票。 ②上開發票所載商品為滅菌棉棒，核與傷口、疤痕清潔、護理相關，係屬必要費用。  23 110.02.16  1,881   1,881 ①見審訴卷第117頁杏一公司發票。 ②上開發票所載商品為倍舒痕凝膠、舒特膚潤膚乳，核與傷口、疤痕護理相關，係屬必要費用。  24 110.03.06    161      50 ①見原審卷第117頁杏一公司發票。 ②上開發票所載商品為抗菌濕巾、口腔滅菌棉棒及6吋滅菌棉棒。 ③前述商品中，抗菌濕巾及口腔滅菌棉棒之消費金額共111元，未據上訴人舉證與傷口、疤痕護理有何關聯，難認屬必要費用，應予扣除。其餘則與傷口、疤痕護理相關，係屬必要費用，應予准許。  25 110.03.12    899       0 ①見原審卷第121頁屈臣氏發票。 ②上開發票未據列載商品編碼明細，無從查悉與傷口、疤痕護理有何關聯，難認屬必要費用，應予扣除。  26 110.04.22  1,918   1,878 ①見原審卷第123頁杏一公司發票。 ②上開發票所載商品為倍舒痕凝膠、口腔滅菌棉棒、沖洗用滅菌棉棒、生理食鹽水。 ③前述商品中，口腔滅菌棉棒之消費金額40元，未據上訴人舉證與傷口、疤痕護理有何關聯，難認屬必要費用，應予扣除。其餘則與傷口、疤痕護理相關，係屬必要費用，應予准許。　  27 110.05.08    694      96 ①見原審卷第123頁杏一公司發票、第125至127頁寶雅公司發票。 ②上開杏一公司發票金額為136元，所載商品為口腔滅菌棉棒、沖洗用滅菌棒、生理食鹽水。其中口腔滅菌棉棒之消費金額為40元，未據上訴人舉證與傷口、疤痕護理有何關聯，難認屬必要費用，應予扣除。其餘則與傷口、痕護理相關，係屬必要費用，應予准許。 ③上開寶雅公司發票金額為558元，所載商品為深海藍藻、菜瓜水，難認與傷口、疤痕護理有何關聯，非屬必要費用，應予扣除。  28 110.05.18    172     132 ①見原審卷第129頁杏一公司發票。 ②上開發票所載商品為嬰幼兒膠帶、沖洗用滅菌棉棒、口腔滅菌棉棒。 ③前述商品中，口腔滅菌棉棒之消費金額為40元，未據上訴人舉證與傷口、疤痕護理有何關聯，難認屬必要費用，應予扣除。其餘則與傷口、疤痕護理相關，係屬必要費用，應予准許。  29 110.06.04  2,430   2,349 ①見原審卷第129頁杏一公司發票。 ②上開發票所載商品為倍舒痕凝膠、生理食鹽水、舒特膚潤膚乳、嬰幼兒膠帶、沖洗用滅菌棉棒、口腔滅菌棉棒、背心袋。 ③前述商品中，口腔滅菌棉棒、背心袋消費金額各80元、1元，合計81元，未據上訴人舉證與傷口、疤痕護理有何關聯，難認屬必要費用，應予扣除。其餘則與傷口、疤痕護理相關，係屬必要費用，應予准許。           合計  32,696  26,100